【裁判字號】    97,台上,2365
【裁判日期】    971106
【裁判案由】    損害賠償
【裁判全文】
最高法院民事判決            九十七年度台上字第二三六五號
上  訴  人  甲○○
            乙○○
            丙○○
共      同
訴訟代理人  林彥百律師
被 上訴 人  嘉義市農會
法定代理人  丁○○
上列當事人間請求損害賠償事件，上訴人對於中華民國九十六年
十二月三十一日台灣高等法院台南分院第二審更審判決（九十六
年度重上更(一)字第一五號），提起上訴，本院判決如下：
    主  文
原判決廢棄，發回台灣高等法院台南分院。
    理  由
本件上訴人主張: 第一審共同被告嚴權六為伊之被繼承人嚴權達
（於第一審訴訟程序進行中死亡，由上訴人聲明承受訴訟）之弟
，於民國八十三年至八十四年間擔任被上訴人民生分部主任，八
十五年間調任被上訴人信用部主任。嚴權達於八十四年二月二十
八日提供所有之房地及子乙○○所有之田地為向被上訴人借款之
擔保，設定最高限額新台幣（下同）一千零四十四萬元抵押權予
被上訴人，並委由嚴權六辦理。詎嚴權六竟於八十四年二月二十
五日盜用嚴權達印章及偽造其署押，在被上訴人之民生分部偽以
其名義開立帳戶後，再偽造以嚴權達為借款人、甲○○為連帶保
證人之借據及各該帳戶之活期儲蓄存款取款憑條等私文書，先後
向被上訴人取得如原判決附表（下稱附表）所示借款九百八十萬
元，嗣僅清償一百三十萬元，尚積欠八百五十萬元之債務。嚴權
六受僱於被上訴人，利用執行職務之便，為冒貸犯行，造成伊之
損害，被上訴人應連帶負損害賠償責任等情，爰依民法第一百八
十八條第一項規定，求為命被上訴人與嚴權六連帶給付八百五十
萬元及加計法定遲延利息之判決（未繫屬本院者，不予論述）。
被上訴人則以：嚴權達在伊農會吳鳳分部、宣信分部及民生分部
均設有帳戶，所用印鑑均同，且均為嚴權六所核章，而嚴權六以
嚴權達名義向伊借款，係提出嚴權達之印鑑章、印鑑證明及不動
產所有權狀等辦理相關手續，可見業經嚴權達同意；另嚴權達曾
自其民生分部帳戶，分別匯款至其妻兒子女帳戶，其子乙○○向
伊貸款後，亦曾匯款至其帳戶，益證嚴權達帳戶之設立、使用非
遭冒用。況嚴權達將自己印章及存摺交付嚴權六持有，縱遭嚴權
六盜用，亦應負表見代理之授權人責任，而嚴權六之盜用行為，
非屬執行職務之行為，伊亦不負僱用人之連帶賠償責任。另伊已
聲請法院對借款人嚴權達、連帶保證人甲○○核發支付命令確定
，上訴人請求伊負賠償責任，尤屬無據等語，資為抗辯。
原審維持第一審所為上訴人該部分敗訴之判決，駁回其上訴，無
非以: 嚴權達在被上訴人所屬吳鳳分部、宣信分部及民生分部開
戶所用之印鑑相同，均為嚴權六所核章，且借款申請書及借據上
有嚴權達與被上訴人對保時，在授信約定書留存之相同印鑑印文
，業經被上訴人提出吳鳳分部、宣信分部、民生分部之嚴權達印
鑑卡為證。參以上訴人亦陳稱嚴權達將印章等文件交付嚴權六是
要辦貸款，且嚴權達之民生分部帳戶內曾分別有匯款至甲○○、
乙○○及女兒嚴淑芬帳戶，及乙○○向農會貸款四百三十萬元後
，匯入嚴權達農會帳戶一百二十萬元之資料，上開資金往來事實
，上訴人均未爭執曾遭偽造，堪認嚴權達帳戶之開戶及使用情形
並無被偽造之事實。且嚴權達曾於八十一年十月二十四日、八十
二年十二月十四日、八十四年二月九日、八十四年六月二十九日
向被上訴人申請借款，另參被上訴人提出之相關匯款及設定、借
款往來等資料，上訴人及嚴淑芬在被上訴人處開戶之印章及存摺
均交由嚴權六使用，已存有使被上訴人信賴嚴權達概括授予嚴權
六代理權之外觀。嚴權達將印章、存摺交付嚴權六以辦理如附表
所示多達五次貸款，已使被上訴人相信嚴權達有將代理權授與嚴
權六以辦理貸款，應負表見代理人之授權人責任，而被上訴人係
善意向開戶存摺及印鑑之占有人嚴權六撥款，無須負擔相關賠償
責任。且嚴權六陳稱: 甲○○與嚴權達之印章均交予伊，因嚴權
達要借錢，故直接蓋用甲○○之印章，充當連帶保證人。另嚴權
達自己借錢時，第一次對保，甲○○知悉其為連帶保證人等語，
足證甲○○將印章交付嚴權六，以蓋用擔任嚴權達借款之連帶保
證人至明。又被上訴人就系爭放款聲請對嚴權達及甲○○核發支
付命令，其二人均未提出異議，此有台灣嘉義地方法院九十一年
度促字第五一九四號支付命令可稽，均足證本件系爭借款債務應
屬存在。再觀諸嚴權達與被上訴人簽立之抵押權設定契約書其他
約定事項第十五條及授信約定書第十條約定內容，可知雙方業已
事前約定凡金融業之一切內規或係金融交易慣例依上開條款均可
成為兩造契約之補充，而依金融機構金融交易慣例及被上訴人農
會內規於九十年以前至銀行首次開戶不限於需本人親自到場。又
依被上訴人農會活期儲蓄存款簡章第四條規定，亦明示凡授信約
定完成後之借款程序無須本人到場。嚴權六持有嚴權達、上訴人
甲○○之印章至被上訴人農會辦理系爭貸款，並在被上訴人之承
辦人員仔細核對印鑑無誤後撥款，即難謂被上訴人有任何故意或
過失。且嚴權六係在被上訴人之農會信用部擔任主任職務，系爭
借款之核章手續非在嚴權六之職務範圍內。因之，上訴人本於侵
權行為及僱用人責任之法律關係，請求被上訴人與嚴權六連帶給
付八百五十萬元，及加計法定遲延利息，為無理由等詞，為其判
斷之基礎。
惟按表見代理云者，即代理人雖無代理權而因有可信其有代理權
之正當理由，遂由法律課以授權人責任之謂，而代理僅限於意思
表示範圍以內，不得為意思表示以外之行為，故不法行為及事實
行為不僅不得成立代理，且亦不得成立表見代理。本院五十五年
台上字第一０五四號著有判例。查上訴人主張本件係一審共同被
告嚴權六盜用嚴權達印章及偽造其署押，在被上訴人之民生分部
，偽以嚴權達名義開立帳戶後，再以偽造署名及盜用印章之方式
，偽造以嚴權達為借款人、甲○○為連帶保證人之借據、活期儲
蓄存款取款憑條等私文書之不法行為，致遭一審法院判處有罪，
嚴權達始提起本件附帶民事訴訟，則上訴人於原審主張嚴權達雖
曾透由嚴權六向被上訴人貸款，惟附表所示之冒貸款，皆係放款
至偽造之民生分部帳戶內，貸款程序已不合法，又何來表見代理
之適用等語（見原審重上字卷一二二頁、原審卷三九頁），攸關
涉上訴人得否請求損害賠償之判斷，核屬重要之攻擊防禦方法，
倘嚴權六有冒貸之行為，自無表見代理之適用。原判決疏未於理
由項下說明其取捨意見，遽為不利於上訴人之判決，自有判決不
備理由之違誤。又遍查全卷，並無首次至金融機構開戶，不須本
人親自到場之卷證資料，原判決竟謂依金融機構金融交易慣例及
被上訴人農會內規於九十年以前至銀行首次開戶不限於需本人須
親自到場，並採為判斷之基礎，亦有認定事實與卷內資料不符之
違法。上訴論旨，執此指摘原判決違法，求予廢棄，為有理由。
末查原審既認嚴權六於八十三年至八十四年間擔任被上訴人民生
分部主任，則附表編號一所示於八十四年三月一日冒貸款四百五
十萬元部分，既係嚴權六於該民生分部帳戶所提領，則嚴權六是
否有執行職務而生侵權行為問題，案經發回，併應注意及之。
據上論結，本件上訴為有理由，依民事訴訟法第四百七十七條第
一項、第四百七十八條第二項，判決如主文。
中    華    民    國  九十七  年   十一   月    六    日
                      最高法院民事第五庭
                          審判長法官  劉  延  村
                                法官  許  澍  林
                                法官  黃  秀  得
                                法官  童  有  德
                                法官  許  正  順
      本件正本證明與原本無異
                                      書  記  官
中    華    民    國  九十七  年   十一   月   十七   日
                                                     Ｍ


司法院資訊處製作；財團法人民間司法改革基金會備份。
